臺灣臺北地方法院民事裁定
111年度訴聲字第15號
聲  請  人  汪金雲  
代  理  人  張靜律師   
上列聲請人與相對人汪敏芬間請求塗銷不動產所有權移轉登記事
件（本院111年度重訴字第961號），聲請人聲請許可為訴訟繫屬
之登記，本院裁定如下：
    主  文
聲請駁回。
    理  由
一、按訴訟標的基於物權關係，且其權利或標的物之取得、設定
    、喪失或變更，依法應登記者，於事實審言詞辯論終結前，
    原告得聲請受訴法院以裁定許可為訴訟繫屬事實之登記。前
    項聲請，應釋明本案請求；前項釋明如有不足，法院得定相
    當之擔保，命供擔保後為登記。其釋明完足者，亦同。民事
    訴訟法第254條第5項、第6項前段、第7項分別定有明文。其
    立法理由為：該條第5項規定旨在藉由將訴訟繫屬事實予以
    登記之公示方法，使第三人知悉訟爭情事，俾阻却其因信賴
    登記而善意取得，及避免確定判決效力所及之第三人受不測
    之損害。其所定得聲請發給已起訴證明之當事人，係指原告
    ；其訴訟標的宜限於基於物權關係者，以免過度影響被告及
    第三人之權益。又辦理訴訟繫屬事實登記之標的，除為訴訟
    標的之權利外，或有需就其請求標的物為登記之情形。而是
    否許可為登記，對兩造權益有相當影響，法院應為較縝密之
    審查，以裁定為准駁；其審查範圍及於事實認定，並得酌定
    擔保。為免原告濫行聲請，應令其就本案請求負釋明之責。
    本條之登記，並無禁止或限制被告處分登記標的之效力，法
    院應斟酌個案情節，妥適酌定是否命供擔保及擔保金額。又
    按民事訴訟法第254 條第5 項立法，係因民事訴訟法第254 
    條第1 項規定：訴訟繫屬中為訴訟標的之法律關係，雖移轉
    於第三人，於訴訟無影響；同法第401 條第1 項前段另規定
    ：確定判決，除當事人外，對於訴訟繫屬後為當事人之繼受
    人者，亦有效力。據此二規定，訴訟繫屬後繼受訴訟標的法
    律關係之繼受人，並未當然承繼當事人之地位，卻須受判決
    之既判力所及，為避免繼受人因不知訴訟繫屬之事實，致受
    不利益，同時減少其主張善意受讓訴訟標的之權利以阻斷既
    判力，致生紛爭，故以公示制度揭示訴訟繫屬之事實，使其
    知悉，以預防紛爭。惟此條項顧及公示制度之執行可能性，
    兼為減少法院之負擔，乃限於繫屬中之訴訟係以取得、設定
    、喪失、變更依法應登記之權利為訴訟標的者，始在適用之
    列。故依此條項發給起訴證明者，須原告起訴係以得、喪、
    設定、變更依法應登記之權利，作為訴訟標的（例如基於不
    動產所有權而為請求），始足當之。若原告起訴所主張為訴
    訟標的之權利，其得、喪、設定、變更無須登記者（例如基
    於買賣契約所生之債權），縱使所請求給付者，為得、喪、
    設定、變更應經登記之「標的物」（例如不動產），亦與上
    開規定之要件不符，尚不能發給起訴之證明（臺灣高等法院
    暨所屬法院103 年法律座談會民事類提案第31號審查意見參
    照）。　　
二、聲請意旨略以：聲請人與相對人為姊妹。臺北市○○區○○段0○
    段00地號土地及其上門牌號碼臺北市○○區○○路0段000號6樓
    之1房屋（下合稱系爭不動產）原為聲請人所有，聲請人曾
    交付系爭不動產鑰匙予相對人供出入。嗣聲請人於民國92年
    間赴美國工作至110年10月返回臺灣，欲進入系爭不動產遭
    相對人所拒，聲請人至地政事務所申請系爭不動產登記謄本
    ，始發現系爭不動產竟於88年3月23日即以買賣為原因移轉
    所有權登記為相對人所有，惟聲請人從未與相對人簽立系爭
    不動產買賣契約，可證相對人以不法手段擅自盜用聲請人印
    章、身分證並偽造買賣契約後，持以辦理系爭不動產所有權
    移轉登記，爰依民法第113條、第767條第1項規定請求相對
    人塗銷以買賣為原因之所有權移轉登記而回復系爭不動產為
    聲請人所有，並聲請就系爭不動產訴訟繫屬事實為登記等語
    。　
三、經查：
　㈠聲請人固主張其為系爭不動產實際所有權人，依民法第113條
    、第767條第1項規定請求相對人塗銷以買賣為原因之所有權
    移轉登記而回復系爭不動產為聲請人所有云云。惟民法第76
    7條第1項物上請求權之行使主體為物之所有人，而不動產物
    權，依法律行為而取得者，非經登記，不生效力，民法第75
    8條第1項規定甚明。聲請人自承系爭不動產之登記名義人為
    相對人，並有系爭不動產之土地及建物登記第二類謄本可參
    ，足見聲請人於系爭不動產回復登記為聲請人所有前，仍無
    從行使民法第767條第1項物上請求權，已難遽認聲請合於民
    事訴訟法第254條第5項所定「訴訟標的基於物權關係」之要
    件。
　㈡按訴訟繫屬事實之登記，將形成於登記期間乏人願受讓情形
    而生相對限制處分之實質效果，對兩造權益均有相當影響，
    法院應為較縝密之審查，並深化當事人釋明責任，聲請人應
    就本案請求為釋明，倘未提出能即時調查之證據，或提出之
    證據無足釋明本案請求，或法院認依個案情形非得供擔保補
    釋明不足者，即應駁回訴訟繫屬事實登記之聲請。又按所謂
    因釋明而應提出之能即時調查之證據，係指當事人於釋明其
    事實上之主張時，應同時提出可供法院得隨時進行調查之證
    據而言，故當事人如未同時提出供釋明用之證據，法院自無
    裁定限期命其補正之必要（最高法院75年度臺抗字第453號
    裁定意旨參照）。當事人之主張或陳述，並非使法院得心證
    之證據方法，自非釋明（最高法院72年度臺上字第1018號判
    決意旨參照）。查聲請人就本案請求，僅提出系爭不動產之
    異動索引表、印鑑登記申請書、聲請人入出國日期證明書、
    系爭不動產之土地及建物登記第二類謄本，而該等證據僅能
    釋明相對人現為系爭不動產之登記所有權人，惟無從釋明相
    對人究有無盜用聲請人印章、身分證並偽造買賣契約並持以
    辦理系爭不動產之所有權移轉登記。揆諸前揭說明，聲請人
    未釋明此部分本案請求，其聲請訴訟繫屬登記，即無理由，
    應予駁回。
中　　華　　民　　國　　111 　年　　10　　月　　26　　日
                    民事第四庭  法  官  姚水文
以上正本係照原本作成。
如不服本裁定應於送達後10日內向本院提出抗告狀，並繳納抗告
費新臺幣1,000元。　　　　　　　　　　
中　　華　　民　　國　　111 　年　　10　　月　　26　　日
                                書記官  吳華瑋